【裁判字號】    99,消債聲,5
【裁判日期】    990421
【裁判案由】    聲請免責
【裁判全文】
臺灣板橋地方法院民事裁定             99年度消債聲字第5號
聲  請  人
即  債務人  丁○○
相  對  人
即  債權人  台新國際商業銀行股份有限公司
法定代理人  丙○○
相  對  人
即  債權人  金陽信資產管理股份有限公司
法定代理人  庚○○
相  對  人
即  債權人  安泰商業銀行股份有限公司
法定代理人  甲○○
相  對  人
即  債權人  遠東國際商業銀行股份有限公司
法定代理人  辛○○
相  對  人
即  債權人  華南商業銀行股份有限公司
法定代理人  王濬智
相  對  人
即  債權人  聯邦商業銀行股份有限公司
法定代理人  戊○○
相  對  人
即  債權人  台新資產管理股份有限公司
法定代理人  子○○
相  對  人
即  債權人  新光行銷股份有限公司
法定代理人  癸○○
相  對  人
即  債權人  國泰世華商業銀行股份有限公司
法定代理人  己○○
相  對  人
即  債權人  摩根聯邦資產管理股份有限公司
法定代理人  寅○○
相  對  人
即  債權人  花旗（台灣）商業銀行股份有限公司
法定代理人  利明
相  對  人
即  債權人  兆豐國際商業銀行股份有限公司
法定代理人  乙○○
相  對  人
即  債權人  萬泰商業銀行股份有限公司
法定代理人  辰○○
相  對  人
即  債權人  萬榮行銷顧問股份有限公司
法定代理人  卯○○
相  對  人
即  債權人  大眾商業銀行股份有限公司
法定代理人  壬○○
相  對  人
即  債權人  中國信託商業銀行股份有限公司
法定代理人  丑○○○○
上列債務人因消費者債務清理事件，聲請免責，本院裁定如下：
    主  文
債務人丁○○不免責。
    理  由
一、按法院裁定開始清算程序後，債務人有薪資、執行業務所得
    或其他固定收入，而普通債權人之分配總額低於債務人聲請
    清算前二年間，可處分所得扣除自己及依法應受其扶養者所
    必要生活費用之數額者，法院應為不免責之裁定。但債務人
    證明經普通債權人全體同意者，不在此限；法院裁定開始更
    生程序後，債務人免責前，法院裁定開始清算程序，其已進
    行之更生程序，適於清算程序者，作為清算程序之一部，其
    更生聲請視為清算聲請；債務人有下列各款情形之一者，法
    院應為不免責之裁定，但債務人證明經普通債權人全體同意
    者，不在此限：一、於七年內曾依破產法或本條例規定受免
    責。二、隱匿、毀損應屬清算財團之財產，或為其他不利於
    債權人之處分；三、捏造債務或承認不真實之債務；四、因
    浪費、賭博或其他投機行為，致財產顯然減少或負擔過重之
    債務，而生開始清算之原因；五、於清算聲請前一年內，已
    有清算之原因，而隱瞞其事實，使他人與之為交易致生損害
    ；六、明知已有清算原因之事實，非基於本人之義務，而以
    特別利於債權人中之一人或數人為目的，提供擔保或消滅債
    務；七、隱匿、毀棄、偽造或變造帳簿或其他會計文件之全
    部或一部，致其財產之狀況不真確；八、故意於財產及收入
    狀況說明書為不實之記載，或有其他故意違反本條例所定義
    務之行為，消費者債務清理條例（下稱消債條例）第133 條
    、第78條第1 項、第134 條分別定有明文。又為免債務人濫
    用清算程序以獲免責，並敦促有清償能力者，利用薪資、執
    行業務所得或其他固定收入清償債務而受免責，爰以債務人
    聲請清算前二年間，可處分所得扣除自己及依法應受其扶養
    者所必要生活費用之數額為計算基礎，以為裁定免責之依據
    ，進而保障債權人可受最低清償（參見消債條例第133 條之
    立法理由）。另消費者債務清理制度並非在使債務人恣意消
    費所造成之債務，轉嫁予債權人負擔，債務人免責制度，應
    在鼓勵勤勞誠實之債務人，而非縱容債務人奢侈浪費，倘債
    務人於聲請清算前之相當期間內，利用信用金融之機會，恣
    意為非屬通常生活所需之鉅額消費或作奢侈性、浪費性之消
    費，而不在意日後履行返還之能力，反而算計消債條例中之
    免責制度，濫用清算程序以規避其應負擔之償還責任，自與
    消債條例之立法本旨有違。
二、本件聲請人即債務人聲請消費者債務清理事件，前經本院於
    民國98年12月3 日以98年度消債清字第156 號裁定開始清算
    程序，並同時終止清算程序確定，嗣本院於99年1 月8 日通
    知全體無擔保債權人對債務人聲請免責表示意見，所有債權
    人均具狀表示不同意債務人免責；本院即於99年4 月2 日通
    知債務人陳述意見，債務人迄未表示意見。債權人等意見如
    下：
  (一)台新國際商業銀行及台新資產管理股份有限公司均表示：債
    務人於本行有易貸金產品，撥款日為94年1 月20日；信用貸
    款產品，撥款日為94年1 月28日，撥款金額為新台幣（下同
    ）120,000 元；代償卡產品，開卡日為93年2 月25日，93年
    2 月27日餘額代償款萬泰30,000元、93年2 月27日代償誠泰
    銀行70,000元，多為預借現金等非必要消費，明顯逾越一般
    人通常生活必要之支出金額，且資金流向交代不清，則本件
    債務人負債原因顯然係因其浪費導致負擔過重所造成，其明
    知無力償還卻未節制開支，已明顯違反誠信原則，難謂有可
    免責之事由。又債務人現任職耀華電子股份有限公司平均薪
    資39,000元，屬有薪資所得且勞保加保中，請鈞院審酌是否
    有消債條例第133 條之情形並限制債務人出境等語。
  (二)金陽信資產管理股份有限公司表示：不同意債務人免責，請
    鈞院為不免責裁定等語。
  (三)安泰商業銀行股份有限公司表示：債務人之信用卡消費，除
    有代償友邦信用卡等銀行信用卡債務外，其餘多為預借現金
    ；另由相對人原更生程序可知其每月收入約36,000元至37,0
    00元不等，且自清算程序開始後債權人等亦未受償任何款項
    ，實已符合消債條例第133條之規定，應無免責必要等語。
  (四)遠東國際商業銀行股份有限公司表示：債務人之信用卡消費
    明細顯示，債務人使用本行信用卡期間有代償消費、百貨公
    司及多次預借現金等消費，核其性質顯非一般通常生活之必
    要費用，其消費逾越可支配之所得，顯屬消債條例第134 條
    第4 款之不免責事由。又債務人使用本行信用卡期間長期使
    用循環信用，故債務人自知不能亦無資力或金錢來源可支付
    全部欠款，即債務人於其經濟狀況不佳之情形下，猶恣意揮
    霍，終致債台高築，倘債務人為免責處分，顯對各債權人不
    公，是應為不免責裁定等語。
  (五)華南商業銀行股份有限公司表示：債務人目前平均每月薪資
    約36,143元（尚未包括1 個月之年終獎金），於扣除自稱必
    要支出19,750元後，每月仍有16,393元之可支配金額，故債
    務人所提每月清償7,000 元之更生方案，並未盡其最大能力
    ，是否符合消債條例第133 條之規定，請鈞院審酌。又依債
    務人於本行信用卡消費明細顯示，債務人之消費慣以用分期
    付款方式先預支額度，於召開債權人會議中尚有其他債權人
    表示債務人另有非必要性奢侈浪費，足見債務人確實從事逾
    越自己經濟能力之投機行為，以致財產顯然減少或負擔過重
    之債務，顯屬消債條例第134 條第4 款所稱之情形，再以債
    務人現年31歲之齡，距勞動基準法所定強制退休年齡65歲止
    ，尚可工作年限34年，其要清償債務並無不可能，是鈞院應
    為不免責裁定，債務人不得免除其債務。
  (六)聯邦商業銀行股份有限公司表示：債務人聲請更生前2 年收
    入為600,000 元，支出為480,000 元，但債務人進入清算程
    序後，債權人無任何可分配之債權。故債務人聲請前2 年可
    處分所得扣除自己及依法應受扶養人所必要生活之數額為12
    0,000 元（600,000-480,000=120,000） ，應符合消債條例
    第133 條之情形，復觀諸債務人消費紀錄，其於93年7 月後
    ，消費幾乎皆使用預借現金，且債務人慣於財務透支，顯見
    其浪費財產，應符告消債條例第134 條第4 款情形而應為不
    免責裁定等語。
  (七)新光行銷股份有限公司表示：債務人使用信用卡期間內均僅
    繳納最低金額；且觀債務人消費明細內多屬新光（原誠泰）
    銀行代償富邦商業銀行款項74,000元（計18期）、新光（原
    誠泰）銀行預借現金計57,000元及金聖豐銀樓計14,560元等
    非民生必需之消費。由此可見，債務人明知其收入有限及還
    款能力低落，卻仍未節制，仍繼續進行不當消費，應符合消
    債條例第134 條第4 款情形而裁定不免責等語。
  (八)國泰世華商業銀行股份有限公司表示：本件債務人於鈞院裁
    定開始清算程序，嗣後裁定終止清算程序，而普通債權人並
    未獲分配；惟依債務人於鈞院召開債權人會議時自陳目前每
    月收入約35,000元至39,000元，聲請更生前2 年平均每月收
    入為25,000元，於扣除其家庭每月必要支出費用後，仍有餘
    額，是符合消債條例第133 條之情形，債務人自不得免責，
    又檢呈本件債務人之信用卡歷史消費明細表，請鈞院查明債
    務人是否有消債條例第134 條各款所列之事由而不得免責等
    語。
  (九)摩根聯邦資產管理股份有限公司表示：依鈞院98司執消債更
    字第91號更生事件之更生方案中得知債務人聲請更生前2 年
    收入扣除支出之餘額為120,000 元，但債務人進入清算程序
    後，債權人無任何可分配之債權，是符合消債條例第133 條
    之規定而應裁定不免責等語。
  (十)台北富邦商業銀行股份有限公司表示：債務人於本行信用卡
    欠款項目中，多為「預借現金」（占欠款89.81%）「產物意
    外保險」兩類消費非必要生活支出，蓋相對人應意識其債務
    之累積，仍用卡浮誇擴張用度。參照債務人更生程序僅稱述
    每月收入25,000元，小於支出甚多，應意識經濟能力量入為
    出，惟累積債務達近3 百萬元之譜，核有奢侈浪費造成清算
    原因之嫌，請鈞院參酌各債權人陳報之借款時間、金額加以
    彙整，審視相對人固定每月薪資收入，是否意識經濟能力而
    量入為出，消費動支是否逾一般生活標準而有消債條例第13
    4 條第4 款之情形；債務人收入於前曾提出更生方案每月25
    ,000 元 ，盱衡與前述3 萬餘元差距甚大，其中差距足徵未
    忠實陳報之疑慮，與消債條例第134 條第2 款應為不免責之
    情形相當；債務人收入另扣除支出後，應仍有餘裕1 萬餘元
    可供還款，惟僅願提出7,000 元之更生方案，再者，債務人
    之父親98年初仍有所得，退休後領有勞工保險退休100 餘萬
    元，毋庸受債務人扶養等情狀，足見其刻意巧立名目以減縮
    還款能力，誠屬消債條例第134 條第8 款之事由；債務人每
    月尚有1 萬餘元可支配所得，惟各債權人未有任何受償，足
    徵債務人有消債條例第133 條之情形而應為不免責裁定等語
    。
  (十一)花旗（台灣）商業銀行股份有限公司表示：經調閱債務人信
    用卡消費明細帳單可知，其欠款內容有多筆預借現金、保險
    投資等非必要性之奢侈消費，顯係「浪費」致其不可負擔之
    債務，已符合消債條例第134 條第4 項規定應裁定不免責之
    事由等語。
  (十二)兆豐國際商業銀行股份有限公司表示：債務人餘額代償行為
    顯以預見屬以卡養卡、以債養債，於代償之際後應力行儉約
    生活，將每月收入支出重新調配運用，盡力開源節流之事逐
    步清償積欠債務，以導正原錯誤使用信用卡及金錢觀念，惟
    債務人未善管理薪資收入合理運用，其每月支出仍舊大於收
    入，導致爾後密集之預借現金行為出現，今債務人錯誤之金
    錢觀於前即未反省導正，於後又冀求消債條例保障免除清償
    責任，顯非消債條例立法之初衷，況債務人失當之預借現金
    行為，欲各金融機構吸收承擔，有失公允且不符比例原則，
    是本行認債務人聲請免責之事非具正當理由。
  (十三)萬泰商業銀行股份有限公司表示：債務人於92年間即向本行
    申辦信用卡，查債務人之信用卡於92年12月31日前即尚有欠
    款34,429元，觀諸債務人嗣後之消費明細不乏有93年4 月至
    94年8 月預借現金45,700元、復興航空消費4,570 元、佳期
    旅行社消費4,138 元、美康藥妝生活館消費13,233元、立榮
    航空消費2,801 元、名佳美精緻生活館消費1,563 元、大潤
    發消費1,711 元、綠界科技股份有限公司消費6,000 元，況
    債務人均以循環信用方式繳款，顯見債務人已有支出大於收
    入之情形，其行為顯為奢侈浪費所致無疑，應為不免責裁定
    等語。
  (十四)萬榮行銷顧問股份有限公司表示：債務人現金卡係於92年4
    月開始動用即提領30,000元，其後較為異常或大額提領有92
    年9 月提領50,897元、92年11月提領21,402元，嗣後仍持續
    小額提領並繳付，上述提領情事應非屬生活必要所需而有奢
    侈浪費之情形，請鈞院綜合各債權人提供之債務人消費明細
    後，審查是否有不當消費之情事，倘確涉有上述開銷或有其
    他不當情事，請鈞院裁定不免責等語。
  (十五)大眾商業銀行股份有限公司表示：債務人信用卡於91年3 月
    預借現金7,000 元，91年5 月預借現金15,490元，91年6 月
    亞太量販消費2,250 元，91年7 月預借現金約11,280元，91
    年10月預借現金23,000元，91年11月預借現金4,000 元，92
    年1 月預借現金10,000元，92年4 月預借現金55,000元，93
    年4 月國際紐約人壽保險股份有限公司消費9,542 元，94年
    2 月預借現金4,000 元等，其消費性質屬於非一般通常生活
    之必要費用，其消費逾越可得支配之所得，顯屬消債條例第
    134條第4 款所稱情形，懇請鈞院為不免責裁定等語。
  (十六)中國信託商業銀行股份有限公司表示：債務人是否有消債條
    例第133 條、第134 條第4 款之情事，懇情鈞院詳查以為裁
    定等語。
三、經查：
  (一)債務人於聲請更生前2 年（即95年8 月29日至97年8 月29日
    ）間，收入數額為309,616 元【計算式：（184,015 ÷12×
    4 ）＋76,542＋（3,881 ＋29,883＋35,160＋36,783＋30,3
    36＋35,693）=309,616】，此有債務人之95、96之綜合所得
    稅資料清單、燿華電子股份有限公司97年3 月至8 月薪資單
    、勞工保險被保險人投保資料表在卷可稽（見本院97年度消
    債更字第1353號卷第86頁至第87頁、第96頁至第98頁、第10
    6 頁至第107 頁），參酌行政院主計處95至97年度每人每月
    最低生活必要費用為9,210 元、9,509 元、9,829 元，其聲
    請清算前2 年之個人最低生活必要費用為229,580 元【計算
    式：（9,210 ×4） ＋（9,509 ×12）＋（9,829 ×8）=22
    9,580 】，而其每月扶養費用為6,000 元，此有財產及收入
    狀況說明書在卷可憑（見前揭卷第10頁），是其前聲請清算
    前2 年之最低生活必要費用為373,580 元（計算式：229,58
    0 ＋（6,000 ×24）=373,580），依前揭消債條例第78條第
    1 項之規定，債務人聲請清算前2 年之可處分所得已低於自
    己及依法應受其扶養者所必要生活費用之數額，顯不符合消
    債條例第133 條應裁定不免責之事由。
  (二)另依前開債權人之陳報，債務人於92年4 月間向大眾商業銀
    行股份有限公司預借現金55,000元；同年4 月間向萬榮行銷
    顧問股份有限公司預借現金3 萬元、92年9 月預借現金50,8
    97元；94年1 月間向台新國際商業銀行股份有限公司貸款12
    萬元，足認其上開支出已明顯逾越一般四口家庭日常生活必
    要之支出金額。再觀諸債權人萬泰商業銀行股份有限公司、
    新光行銷股份有限公司、聯邦商業銀行股份有限公司所提債
    務人之信用卡消費明細，債務人分別於93年5 月7 日、93年
    7 月30日於金聖豐銀樓刷卡消費5,560 元、9,000 元，共14
    ,560 元 ，於94年1 月6 日於老牛皮板橋中山店刷卡消費3,
    980 元，於94年4 月3 日、同年月4 日、同年月5 日分別於
    綠界科技股份有限公司刷卡消費各2,000 元、3,000 元、3,
    000 元，共8,000 元，於93年9 月3 日至94年6 月7 日於美
    康藥妝生活館城康店刷卡消費6 筆共13,233元，於93年6 月
    25日於佳期旅行社有限公司刷卡消費4,138 元，其消費額度
    ，不但與其每月收入不相當，且非日常生活必要支出，而有
    奢靡消費之情事，是債權人認債務人有高度道德風險之虞，
    並非無據，堪認債務人應有消債條例第134 條第4 款「因浪
    費、賭博或其他投機行為，致財產顯然減少或負擔過重之債
    務，而生開始清算之原因」之情事存在，應屬無疑。
四、綜上所述，債務人有消債條例第134 條第4 款所規定不免責
    之事由存在，自應不免責，爰裁定如主文。
中    華    民    國    99    年    4     月    21    日
                  民事第一庭法  官  高文淵
以上正本證明與原本無異。
如不服本裁定應於送達後10日內向本院提出抗告狀，並繳納抗告
費新臺幣1,000 元。
中    華    民    國    99    年    4     月    21    日
                                書記官  黃瀅螢

司法院資訊處製作；財團法人民間司法改革基金會備份。
